【裁判字號】    97,婚,60
【裁判日期】    970429
【裁判案由】    確認婚姻關係存在
【裁判全文】
臺灣嘉義地方法院民事判決                97年度婚字第60號
原      告  甲○○
                        2
被      告  丁○○
                        2樓
上列當事人間請求確認婚姻關係存在事件，於中華民國97年4月
15日言詞辯論終結，本院判決如下：
    主      文
確認原告與被告間婚姻關係存在。
訴訟費用新台幣肆仟零玖拾肆元由被告負擔。
    事實及理由
一、原告起訴主張其與被告於民國95年12月29日結婚，於96年9
    月3日持兩造及證人丙○○、乙○○簽名、按指印之兩造離
    婚協議書至嘉義市西區戶政事務所辦理離婚戶籍登記，惟本
    件離婚協議書係兩造先行簽妥後，由被告單方持以請證人丙○○、乙○○在其上簽名、按指印，兩造再向戶政事務所辦
    理離婚登記，惟離婚協議書上證人丙○○、乙○○均係受被
    告單方面之請託而在離婚協議書上簽名，並非親身在場，原
    告本人亦未經該二名證人之探詢或確認原告本身是否確有離
    婚之意思，故丙○○、乙○○均非親見或親聞雙方當事人確
    有離婚真意之人，本件離婚協議書上之證人，僅係憑被告片
    面轉述而簽名於離婚協議書上，未曾親眼見聞兩造間有離婚
    之真，兩造證人不合於民法第1050條所規定兩願離婚方式之
    證人，故兩造於96年9月3日之兩願離婚行為與法定要件不合
    ，依民法第73條前段規定應屬無效，爰求為確認兩造間婚姻
    關係存在。
二、被告則以：系爭離婚協議書係事先寫妥後，被告拿給乙○○
    簽名時，原告並未在場，乙○○亦不知道兩造要離婚，被告
    亦不知道乙○○是否知道原告有離婚之真意，因為被告積欠
    信用卡及現金卡債務，怕拖累原告，才辦理離婚等語，並聲
    明：同意原告之主張。
三、本件兩造於95年12月29日結婚，於96年9月3日持上開離婚協
    議書共同至嘉義市西區戶政事務所辦理離婚戶籍登記，該離
    婚協議書上除兩造簽名、指印外，並有證人丙○○、乙○○
    於證人欄處簽名、按指印之事實，有原告所提離婚協議書影
    本1份及全戶戶籍資料查詢結果2份在卷可憑，並為兩造所不
    爭執，自堪信為真實。又證人乙○○係18年11月4日生，已
    甚年邁，於上開離婚協議書上簽名、按指印時，並不知道該
    文件係離婚協議書，於簽名前後亦未與原告見面或聯繫，不
    知兩造離婚一事，亦未探詢原告是否有離婚之真意等情，亦
    據證人乙○○於本院審理中結證：離婚協議書上證人乙○○
    是我簽的，那天原告甲○○不在場，是被告丁○○拿給我簽
    的，被告丁○○沒有講什麼，就說要我幫他簽一簽，我簽離
    婚協議書的前後，沒有跟原告甲○○見面，也沒有跟原告甲○○聯絡，我不清楚他們二人要離婚的事情等語明確 (本院
    卷14-15頁)。堪認原告主張證人乙○○並未見聞或知悉兩造
    確有離婚真意之事實，堪以認定。
四、按法律行為，不依法定方式者，無效；另按兩願離婚，應以
    書面為之，有二人以上證人之簽名並應向戶政機關為離婚之
    登記，民法第73條前段、第1050條各定有明文。次按民法第
    1050條所謂二人以上證人之簽名，固不限於作成離婚證書時
    為之，亦不限於協議離婚時在場之人，始得為證人，然究難
    謂非親見或親聞雙方當事人確有離婚真意之人，亦得為證人
    。倘證人係依憑離婚之一造片面之詞，而簽名於離婚證明書
    ，未曾親聞他造確有離婚之真意，既為確定之事實，自難認
    兩造間之協議離婚，已具備法定要件（最高法院68年台上字
    第3792號判例參照）。本件離婚協議書上之「證人」乙○○
    僅係依被告之要求即簽名於該離婚協議書上，未曾親見或親
    聞原告有離婚之真意表示，且乙○○已年邁，不知所簽名為
    證人之文件係離婚協議書，則揆諸前揭說明，即與民法第
    1050條所稱兩願離婚方式之證人不符。準此，兩造間於96年
    9月3日所為之兩願離婚行為，既未具備二人以上證人之法定
    要件，依民法第73條前段之規定，應屬無效。從而，原告訴
    請確認兩造間婚姻關係存在，為有理由，應予准許。
五、據上論結，原告之訴為有理由，依民事訴訟法第78條，判決
    如主文。
中    華    民    國    97    年    4     月    29    日
                      家事法庭法  官  涂裕洪
以上正本係照原本作成。
如對本判決上訴，須於判決送達後20日之不變期間內，向本院提
出上訴狀。
中    華    民    國    97    年    4     月    29    日
                              書記官  李靜華


司法院資訊處製作；財團法人民間司法改革基金會備份。
